【裁判字號】    97,判,310
【裁判日期】    970424
【裁判案由】    土地增值稅
【裁判全文】
最  高  行  政  法  院  判  決
                                     97年度判字第00310號
再 審原 告  甲○○○
再 審被 告  高雄縣政府地方稅務局
代  表  人  乙○○
上列當事人間土地增值稅事件，再審原告對於中華民國94年6月
23日本院94年度判字第909號判決，提起再審之訴，本院判決如
下：
    主  文
再審之訴駁回。
再審訴訟費用由再審原告負擔。
    理  由
一、再審原告於民國91年2月1日向其配偶陳榮盛買賣取得坐落高
    雄縣鳳山市○○段1213之21地號土地，復於同年3月11日取
    得由其配偶陳榮盛贈與之同段1212、1212之1、1215、1215
    之14、1215之16、1215之17、1215之18、1215之19地號等8
    筆土地（下稱系爭8筆土地）。並於91年3月21日將上開9筆
    地號土地（下稱系爭9筆土地）合併為高雄縣鳳山市○○段
    1212地號土地，且出售於國城建設股份有限公司（下稱國城
    公司）。嗣於91年5月20日申報土地移轉現值，經再審被告
    核定土地增值稅為新台幣（下同）2,911萬9,317元。再審原
    告不服，循序提起行政訴訟，經高雄高等行政法院91年度訴
    字第1137號判決（下稱原審判決）駁回再審原告之訴，復經
    本院94年度判字第909號判決（下稱原確定判決）駁回再審
    原告上訴確定。再審原告向高雄高等行政法院提起再審之訴
    ，經高雄高等行政法院將其中依行政訴訟法第273條第1項第
    1款提起再審之訴部分，移送至本院（至再審原告依行政訴
    訟法第273條第1項第第13款、第14款提起再審之訴部分，則
    由高雄高等行政法院另以判決駁回之）。
二、再審原告起訴意旨略謂：（一）系爭9筆土地經合併後，其
    原有地號均已註銷，另編有新地號（即1212地號），然再審
    被告卻仍對註銷前之9筆地號土地核定土地增值稅，違反土
    地稅法第31條第1項第1款及平均地權條例施行細則第24條規
    定。另原確定判決以實質課稅原則及租稅公平原則等不確定
    法律概念，推翻憲法第19條租稅法定主義，顯有判決適用法
    規錯誤之嫌。（二）再審原告因信賴地政機關之登記始向再
    審被告提出土地現值申報，然系爭資料在未經法院判決錯誤
    前，依土地法第43條規定，應以該地政機關登記資料為準，
    不得另以其他標準計算土地增值稅額，原確定判決不察，竟
    仍認定再審被告核課處分有據，其適用法規顯有錯誤。為此
    聲明求為原確定判決廢棄，訴願決定及原處分均撤銷，再審
    被告應作成按每平方公尺2萬5,851.7元作為前次移轉現值或
    原規定地價核算土地增值稅之處分。
三、再審被告答辯意旨略謂：（一）平均地權條例施行細則第24
    條乃關於地政機關就土地合併時，其合併後土地之原規定地
    價（或前次移轉申報現值）、最近一次申報地價及當期公告
    土地現值如何合併改算之規定，至土地所有權之移轉，其土
    地漲價總數額之計算，則應依土地稅法第31條規定辦理，二
    者不同。又本件雖經地政事務所合併改算地價，惟系爭8筆
    土地合併為1212地號，並非土地移轉行為，尚無實質移轉事
    實，而系爭8筆土地再審原告係以配偶間相互贈與方式取得
    所有權，不課徵土地增值稅，亦未辦理土地現值申報。是以
    ，該合併後1212地號土地再行移轉時，因該合併行為，亦無
    須辦理土地現值申報，則原合併前8筆土地前次移轉時之現
    值，自應以再審原告之配偶取得時，而非以各筆土地地號「
    合併日」為認定時點，故原處分於法並無不合。況本件顯以
    巧取手法刻意墊高其前次移轉現值後再安排土地移轉，以達
    少納系爭8筆土地增值稅之目的，依實質課稅原則，原處分
    無誤。而本件亦無信賴保護原則之適用。（二）土地法第43
    條所規定土地登記之效力係指所有權而言，核與該土地登記
    謄本記載之「原規定地價及前次移轉現值」無涉。（三）本
    件申請合併之土地，其中1筆係以明顯墊高土地現值申報移
    轉，其餘8筆土地係以不課徵土地增值稅方式取得，因該合
    併行為使得系爭8筆土地自然漲價數額減少，因而得減少土
    地增值稅之負擔，顯然違反憲法第143條漲價歸公之法益規
    定及租稅公平原則等語，資為抗辯。
四、本院查：
（一）按判決已經確定，而有行政訴訟法第273條第1項第1款規
      定：「適用法規顯有錯誤者」之事由，固得提起再審之訴
      。惟所謂「適用法規顯有錯誤」，係指原判決所適用之法
      規與該案應適用之現行法規相違背，或與解釋判例有所牴
      觸者而言，至於法律上見解之歧異，再審原告對之縱有爭
      執，要難謂為適用法規錯誤，而據為再審之理由，有本院
      62年判字第610號判例可循。
（二）經查：本件原確定判決係以課徵土地增值稅屬稅捐稽徵機
      關之職責，自應依土地稅法相關規定為之。再審原告為使
      系爭8筆土地依平均地權條例第24條分算之前次移轉現值
      得以提高，乃於申報系爭1213之21地號土地移轉現值時，
      刻意將土地現值提高為原有地價之60倍，俾藉由合併改算
      地價規定，逃漏其他合併之系爭8筆土地之土地自然漲價
      數額，顯屬脫法行為，且違租稅公平原則。且系爭8筆土
      地，再審原告係由其配偶陳榮盛之贈與取得，依土地稅法
      第28條之2規定，配偶間相互贈與取得之土地，其所有權
      移轉，並不課繳土地增值稅，自無申報土地現值問題，則
      本件所謂前次移轉時申報之現值，自應指再審原告配偶陳
      榮盛取得土地時之現值，即再審被告核定之前次移轉現值
      。從而，再審被告基於實質課稅原則及租稅公平原則，依
      據土地稅法第28條之2但書規定，核定土地增值稅為2,911
      萬9,317元，自無不合。上訴論旨指原審判決未適用平均
      地權條例施行細則第24條規定，有違憲法第19條所定租稅
      法定主義、信賴保護原則云云，並無可採等語，而駁回再
      審原告之上訴等情，已經原確定判決論斷甚明，故再審原
      告再執土地稅法第31條第1項第1款、平均地權條例施行細
      則第24條及憲法第19條租稅法定主義為指摘，核屬其一己
      之法律上歧異見解，依上開所述，尚與行政訴訟法第273
      條第1項第1款規定之適用法規顯有錯誤之再審事由有間。
      另依土地法第43條規定，係指依土地法所為之登記，有絕
      對之效力。而地政機關依平均地權條例施行細則第24條規
      定，於土地合併時分算之地價，縱有登載於土地登記資料
      內，亦非土地法第43條所規範有絕對效力之登記，故再審
      原告執土地法第43條規定，以原確定判決維持再審被告依
      其他標準計算之土地增值稅額，有適用法規顯有錯誤情事
      云云，亦無可採。從而，再審原告依行政訴訟法第273條
      第1項第1款規定提起本件再審之訴，為顯無再審理由，應
      予駁回。
五、據上論結，本件再審之訴為無理由，依行政訴訟法第278條
    第2項、第98條第1項前段，判決如主文。
中    華    民    國    97    年    4     月    24    日
                    最高行政法院第二庭
                        審判長法官  高  啟  燦
                              法官  王  德  麟
                              法官  黃  合  文
                              法官  廖  宏  明
                              法官  楊  惠  欽
以  上  正  本  證  明  與  原  本  無  異
中    華    民    國    97    年    4     月    24    日
                              書記官  張  雅  琴


司法院資訊處製作；財團法人民間司法改革基金會備份。
